臺灣高等法院臺南分院民事判決　93年度上字第200號
上　訴　人甲○○
　　　　　丁○○
　　　　　戊○○
　　　　　丙○○
　　　　　　　　　　　號6樓
上列四人共同
訴訟代理人　林東乾律師
被　上訴人　台南縣大內鄉農會
　　　　　　　　　　　設台南縣大內鄉大內村9號
法定代理人　楊文章　　住台南縣大內鄉大內村9號
訴訟代理人　禎和律師
複　代理人　林憲聰律師
上列當事人間請求給付借款事件，上訴人對臺灣台南地方法院於
中華民國93年9月30日所為第一審判決（93年度訴字第520號）提
起上訴，本院（言詞辯論終結期日：94年5月31日）判決如下：
    主      文
上訴駁回。
第二審訴訟費用由上訴人連帶負擔。
    事實及理由
一、【程序事項】：
（一）本件被上訴人農會之法定代理人原為【乙○○】，於本審
      訴訟進行中之民國（下同）94年3月22日已變更為【楊文
      章】，有被上訴人提出之《當選證書》（影本）足憑，並
      據其具狀聲明承受訴訟｛參見94年5月31日〔民事辯論意
      旨狀〕｝，核無不合，應予准許。
（二）被上訴人就本件借款之請求，前於90年7月19日具狀向原
      審法院聲請對上訴人等之被繼承人【楊走】核發支付命令
      ，經原審法院於90年7月30日以90年度促字第34596號支付
      命令命上訴人等之被繼承人【楊走】應與訴外人【楊淑雲
      】、【楊丁料】連帶給付被上訴人新台幣（下同）735萬
      元，及自89年6月24日起至清償日止，按年息百分之9.4計
      算之利息，暨其逾期在六個月以內者，按上開利率百分之
      10 ，超過六個月者，按上開利率百分之20計算之違約金
      。並經原審法院發給被上訴人確定證明書在案，有本院調
      取之原審法院90年度促字第34596號支付命令案卷可憑，
      惟該支付命令係於90年8月23日送達上訴人【甲○○】
      （即楊走之配偶）收受，復有上開支付命令卷內所附送達
      證書足稽，然上訴人等之被繼承人【楊走】則於翌日即90
      年8月24日死亡，亦有其除戶戶籍謄本可佐（參見原審訴
      字卷第26頁），依【民事訴訟法】第168條規定，在有繼
      承人、遺產管理人或其他依法令應續行訴訟之人承受其訴
      訟以前，當然停止。準此以觀，上開支付命令送達於上訴
      人之被繼承人【楊走】之翌日即因【楊走】死亡而當然生
      訴訟程序停止之效果，則在得承受訴訟人依法聲明承受訴
      訟前，對該支付命令得提出異議之法定不變期間即無從進
      行，而依前開支付命令卷內資料，查無【楊走】之繼承人
      聲明承受訴訟之情形，亦無被上訴人具狀聲明承受該部分
      訴訟之資料，因此，該支付命令就【楊走】部分，因【楊
      走】死亡致其法定不變期間無從進行而無從確定，則原審
      法院就該部分所核發之確定證明書自不生效力，復有上訴
      人等提出之〈台灣高等法院〉92年度再抗字第96號民事裁
      定（影本）可佐（參見本院卷第70-73頁）。因此，被上
      訴人就該支付命令所載請求中之一部分，對【楊走】之繼
      承人即上訴人等提起本件訴訟，顯然違背【民事訴訟法】
      第253條之規定，然被上訴人於本院依【民事訴訟法】第
      249 條第1項第7款駁回其本件起訴前，已於93年12月7日
      具狀向原審法院請求撤回前開支付命令對【楊走】之請求
      部分，有其提出之〔民事撤回狀〕足憑（影本‧參見本院
      卷第79-81頁），足認被上訴人對上訴人等之被繼承人【
      楊走】就上開支付命令請求之繫屬業已消滅，則本件訴訟
      自其請求撤回該部分支付命令聲請後，已無重複起訴之情
      形，上訴人等抗辯被上訴人提起本件訴訟有違【民事訴訟
      法】第253條一事不再理之規定云云．並無可取。
二、【被上訴人主張之事實】：本件被上訴人起訴主張：訴外人
    【楊淑雲】於89年3月24日邀同訴外人【楊丁料】及上訴人
    等之被繼承人【楊走】為連帶保證人，向伊農會借款735萬
    元，約定借款期限自89年3月24日起至90年4月24日止，到期
    即應清償，利息按伊農會基本放款利率加年息百分之1.1計
    算，並隨同調整。逾期付息或到期未履行債務時，視為全部
    到期，除按約定利率付息外，逾期在六個月以內者，按上開
    利率百分之10，逾期超過六個月部分，按上開利率百分之20
    ，計付違約金。詎債務人自89年6月24日起即未依約繳息，
    經聲請原法院91年度執字第9092號給付借款強制執行事件，
    查封拍賣訴外人【楊淑雲】所有不動產，獲償部分本金2,01
    9,061元，及至91年9月16日止之利息與違約金，尚欠本金5,
    330,939元，及自91年9月17日起之利息與按上開利率百分之
    20計算之違約金。嗣債務人另有一筆支付款項，經沖抵後已
    清償自91年9月17日起至91年10月25日止之違約金。又因債
    務人停止支付本件利息時，被上訴人之基本放款利率為年息
    百分之8.3，則系爭借款利率原為年息百分之9.4，被上訴人
    僅請求按年息百分之8.675計算。再者，連帶保證人即上訴
    人等之被繼承人【楊走】已於90年8月24日死亡，上訴人及
    訴外人【楊丁料】（業經取得支付命令確定）為其法定繼承
    人，依法應負連帶償還責任。爰依〈繼承〉及〈連帶保證契
    約〉之法律關係，求為命上訴人等連帶給付5,330,939元，
    及自91年9月17日起按年息百分之8.675計算之利息與自91年
    10月26日起按上開利率百分之20計算之違約金之判決等語。
三、【上訴人抗辯之事實】：上訴人則以：渠等被繼承人【楊走
    】早於87年4月14日即因中風至〈財團法人奇美醫學中心〉
    ｛下稱〈奇美醫院〉｝診治，已意識不清心神喪失，無行為
    能力；且上訴人主張之該借據並非渠等被繼承人【楊走】親
    自簽名、蓋章，應係訴外人【楊丁料】盜用印章，渠等之被
    繼承人【楊走】自不負連帶保證責任。如認渠等之被繼承人
    【楊走】所為之連帶保證行為有效，惟渠等之被繼承人【楊
    走】尚有遺產，被上訴人捨其遺產而向繼承人求償，應屬權
    利濫用之行為，亦違誠信原則；況且，被上訴人請求之金額
    ，與借款人即訴外人【楊淑雲】所欠之餘額不符，訴外人【
    楊淑雲】為脫產與其前夫【林迪清】辦假離婚，而另一連帶
    保證人即訴外人【楊丁料】為訴外人【楊淑雲】之父，亦已
    脫產，顯有預謀詐欺行為。又本件借款為「自用住宅放款」
    ，依【銀行法】第12條之1第3項前段規定，被上訴人僅得就
    【楊走】與【楊丁料】「平均」應負擔部分，請求上訴人等
    連帶清償等語，資為抗辯。
四、【兩造不爭執之事實】：
（一）訴外人【楊淑雲】於89年3月24日邀同訴外人【楊丁料】
      為連帶保證人，向被上訴人借款735萬元，約定借款期限
      自89年3月24日起至90年4月24日止，到期即應清償，利息
      按被上訴人基本放款利率（貸放時為年息百分之8.3）加
      年息百分之1.1計算，並隨同調整。逾期付息或到期未履
      行債務時，視為全部到期，除按約定利率付息外，逾期在
      六個月以內者，按上開利率百分之10，逾期超過六個月部
      分，按上開利率百分之20，計付違約金。而債務人自89年
      6月24日起即未依約繳息，經被上訴人聲請原審法院對訴
      外人【楊淑雲】核發90年度促字第34596號支付命令確定
      後，據以聲請原審法院91年度執字第9092號給付借款強制
      執行事件，經執行查封拍賣訴外人【楊淑雲】所有不動產
      ，獲償部分本金及利息、違約金｛參見原審93年度促字第
      4208號支付命令卷（下同）附《借據》、《約定書》、原
      審法院民事執行處91年度執字第9092號《強制執行金額計
      算書分配表》（均影本）；原審訴字卷第20-22、24、35-
      37、66-70頁；原審法院91年度執字第9092號強制執行案
      卷｝。
（二）本件系爭借款之債務人【楊淑雲】停止支付利息時，被上
      訴人農會之基本放款利率為年息百分之8.3，因之，系爭
      借款利率原為年息百分之9.4，被上訴人僅依年息百分之
      8.675計算之利息。又債務人【楊淑雲】尚另有一筆支付
      款項，經沖抵後已清償自91年9月17日起至91年10月25日
      止之違約金｛參見原審訴字卷第34頁｝。
（三）系爭借款最初係訴外人【楊淑雲】於八十四年七月二十九
      日邀同訴外人【楊丁料】為連帶保證人向被上訴人所借，
      分別於八十五年九月四日、八十六年十月十三日、八十八
      年一月十五日到期續借，最後續借日期為八十九年三月二
      十四日，均以借新償舊方式沖抵借款｛參見原審訴字卷第
      46、69-81頁｝。
（四）上訴人等之被繼承人【楊走】已於90年8月24日死亡，上
      訴人等及訴外人【楊丁料】（業經被上訴人取得支付命令
      確定）為其法定繼承人，且均未拋棄其繼承權｛參見原審
      支付命令卷附《繼承系統表》、《戶籍謄本》；原審訴字
      卷第25-33、98-101頁｝。
五、【兩造爭執之事實】：
    被上訴人主張上訴人等之被繼承人【楊走】亦為系爭借款之
    連帶保證人，經原審法院九十一年度執字第九０九二號給付
    借款強制執行事件查封拍賣訴外人【楊淑雲】所有不動產，
    獲償部分本金及至九十一年九月十六日止之利息與至九十一
    年十月二十五日止之違約金等情，雖為上訴人等所否認，並
    以前揭各情詞置辯。但查：
（一）關於上訴人等之被繼承人【楊走】就系爭借款應否負連帶
      保證人之清償責任部分：
    (一)按私文書應由舉證人證其真正。又按私文書經本人或其代
      理人簽名、蓋章或按指印或有法院或公證人之認證者，推
      定為真正，民事訴訟法第三百五十七條前段、第三百五十
      八條第一項分別定有明文。又民事訴訟法第三百五十八條
      關於私文書經本人或其代理人簽名畫押蓋章或按指印者，
      推定為真正之規定，須其簽名畫押蓋章或按指印係本人或
      其代理人為之，在當事人間已無爭執，或經舉證人證明者
      ，始得適用，固經最高法院著有二十八年上字第一０號判
      例，然如當事人承認印章真正，而僅否認係其本人或代理
      人所蓋時，按諸舉證責任分配之原則，應由為此爭執之當
      事人負舉證之責。蓋印章由自己蓋用，或由有權使用之人
      蓋用為常態，由無權使用之人蓋用或被人盜用為變態，故
      主張變態事實之當事人，應就此負舉證責任（最高法院51
      年度台上字第3017號、74年度台上字第2143號、74年度台
      上字第461號判決要旨參照）。經查：
    1.被上訴人主張之系爭借款雖最初係由訴外人【楊淑雲】於
      84年7月29日向被上訴人所借，並分別於85年9月4日、86
      年10月13日、88年1月15日到期續借，最後續借日期為89
      年3月24日，均以借新償舊方式沖抵借款等情，為兩造所
      不爭執。系爭借款到期後未償還，既非辦理延長借款期限
      ，而係由借款人、連帶保證人與被上訴人重新訂立借據，
      以借新償舊方式沖抵借款，則本件上訴人等之被繼承人【
      楊走】是否為系爭借款之連帶保證人，自應以最後續借日
      期即89年3月24日上訴人等之被繼承人【楊走】與被上訴
      人間是否成立連帶保證契約為斷。被上訴人主張上訴人之
      被繼承人【楊走】為系爭借款之連帶保證人之一，已據其
      提出89年3月24日所簽立之《借據》及上訴人等之被繼承
      人【楊走】於84年7月28日所簽立之《約定書》為佐（影
      本‧參見原審訴字卷第20、23頁），並舉證人即當時負責
      對保之承辦人員【林秀華】、【楊秋蘭】為證。查上開借
      據與約定書為私文書，上訴人【丙○○】雖稱：伊未見過
      父親楊走之簽名、印章，無法對被上訴人所提出之借據、
      約定書表示意見云云，惟上訴人【丁○○】、【戊○
      ○】則表示「對證物借據、約定書印章部分無意見，簽名
      部分我們沒有見過父親的簽名，所以無法表示意見」等語
      （參見原審訴字卷第165-166頁），堪信被上訴人提出之
      上開《借據》及《約定書》內關於上訴人等之被繼承人【
      楊走】之印章為真正，依【民事訴訟法】第三百五十八條
      第一項規定及首開說明，自應推定該《借據》與《約定書
      》為真正。再者，依證人即當時負責系爭《借據》對保之
      承辦人員【林秀華】於原審證稱：「（問：八十九年三月
      二十四日借據對保情形如何？楊走當時的行動能力如何？
      意識狀態如何？）八十九年三月二十四日是楊丁料開車載
      我去楊走的住處對保，當時楊丁料說楊走的行動不便，所
      以要求我到住處對保，當天是早上，我去楊走的住處，楊
      走不能走路，是坐在床舖上，我跟楊走說借款人楊淑雲借
      款金額新台幣柒佰拾伍萬元，要展期，換借據，所以今
      日要來對保，楊走回答說好，就簽名了，借據上的印章是
      楊走拿印章給我，由我蓋的，但是簽名是楊走自己簽的，
      當時楊丁料有在場。楊走當時的意識狀態清楚，只是行動
      不便。」等語（參見原審訴字卷第168-169頁），足認上
      訴人等之被繼承人【楊走】於簽立系爭《借據》擔任連帶
      保證人時，並無意識不清之情形；而證人即當時負責系爭
      《約定書》對保之承辦人員【楊秋蘭】亦證稱：「（問：
      提示八十四年七月二十八日約定書是否由你負責對保？）
      是的，這份楊走的約定書由我負責對保。」，「（問：對
      保的日期？當時是在何處對保？楊走的行動能力、意識狀
      態是否清楚？）對保的時間是八十四年七月二十八日，當
      時楊走自行到農會信用部來辦對保的，當時楊走的行動能
      力正常，意識狀態清楚，簽名是楊走自己簽名，蓋章是楊
      走將印章交給我，由我蓋在約定書上的。」等語（參見原
      審訴字卷第183頁），而證人【楊秋蘭】係上訴人【甲
      ○○】之孫女、其餘上訴人之侄女，為其陳明在卷（參見
      原審訴字卷第182頁），是其證述之真實性應無可懷疑，
      而經核對上開《借據》與《約定書》上【楊走】之簽名，
      其運筆所呈現之筆跡相似，神韻雷同，應係同一人之筆跡
      ，足認上開《借據》與《約定書》應係由上訴人等之被繼
      承人【楊走】親自簽名，而印章則係在【楊走】同意授權
      下，由其交付對保人員蓋於系爭《借據》及《約定書》內
      。上訴人等提出渠等之被繼承人【楊走】於90年1月19 日
      擔任訴外人【楊丁料】向被上訴人農會借款400萬元之《
      借據》（影本‧參見本院卷第39頁），與本件借款無關，
      當難以之推證證人【林秀華】就本件借款之對保程序虛偽
      不實。因此，上訴人等徒以證人【林秀華】係被上訴人農
      會之職員，且為辦理本件借款之對保者，其證述與被上訴
      人之利益有不可分之關連，復涉及本身之法律責任，而否
      認其證詞之可信性，並援引【民事訴訟法】第二百七十七
      條及第三百五十七條規定，主張應由被上訴人證明該簽名
      之真正云云，委無可取。則被上訴人主張上訴人等之被繼
      承人【楊走】確有擔任訴外人【楊淑雲】為本件借款之連
      帶保證人乙節，應屬實情，而可採信。
    2.上訴人等雖抗辯：渠等父親【楊走】之印章係放在長子【
      楊丁料】處，【楊丁料】隨時可以使用，而質疑系爭《借
      據》及《約定書》上【楊走】的印章是【楊丁料】盜蓋的
      云云（參見原審訴字卷第167頁）；又以：訴外人【楊丁
      料】與渠女婿即訴外人【張俊斌】於被繼承人【楊走】中
      風臥床、死後均盜領【楊走】之存款，可證明【楊走】的
      印章在【楊丁料】持有中等語為辯。然依上訴人【丙○
      ○】對訴外人【楊丁料】、【張俊斌】所提出之刑事侵占
      告訴狀（影本‧參見原審訴字卷第229-231頁）所指訴之
      事實與本件系爭借款無關，且該刑事告訴書狀所附《郵政
      存簿儲金提款單》上所蓋用【楊走】印文（影本‧參見原
      審訴字卷第237頁）亦與本件被上訴人所提出《借據》及
      《約定書》上【楊走】印文亦不同，並非相同之印章，無
      從僅憑上訴人【丙○○】有對訴外人【楊丁料】、【張俊
      斌】提出刑事侵占罪嫌告訴，即率予推論上開《借據》及
      《約定書》內上訴人等之被繼承人【楊走】之印章確為訴
      外【楊丁料】所盜蓋。至該刑事告訴狀所附被上訴人農會
      《取款憑條》（影本‧參見原審訴字卷第238頁）上所蓋
      【楊走】之印文雖與上開《借據》及《約定書》上所蓋之
      【楊走】印文相同，然該《取款憑條》係於90年8月27日
      填載，已在本件系爭《借據》（89年3月24日）簽立一年
      五個月之後，而上訴人等提出之原審法院93年度訴字第94
      3號刑事判決（影本‧參見本院卷第31-36頁）所認定訴外
      人【楊丁料】、【張俊斌】盜用【楊走】印章之時間，僅
      限於【楊走】死亡之90年8月24日及同年月27日，自難作
      為上開《借據》及《約定書》上【楊走】之印文係【楊丁
      料】所盜蓋之證明，自難認渠等已盡舉證責任。況且，上
      訴人等既承認《借據》及《約定書》上被繼承人【楊走】
      之印章為真正，僅否認為渠等之被繼承人【楊走】本人所
      蓋章，辯稱係遭訴外人【楊丁料】所盜用印章云云，參諸
      首揭說明，印章由自己蓋用，或由有權使用之人蓋用為常
      態，由無權使用之人蓋用或被人盜用為變態，故主張變態
      事實之被告，應就此負舉證責任。而上訴人等迄未舉出渠
      等被繼承人【楊走】蓋於上開《借據》及《約定書》之印
      文係遭他人所盜蓋，上訴人【丁○○】、【戊○○】
      、【丙○○】又自承：「‧‧‧我們質疑約定書及借據
      上楊走的印章是楊丁料盜蓋的，但是我們只是懷疑，沒有
      看到，沒有證據證明。」等語（參見原審訴字卷第167頁
      ），足見上訴人等並無法舉證證明上開《借據》及《約定
      書》上渠等被繼承人【楊走】之印文為訴外人【楊丁料】
      所盜蓋，則渠等空言為上開抗辯，自難採信。
    3.上訴人另以：渠等被繼承人【楊走】早於87年4月14日即
      因中風至〈奇美醫院〉診治，已意識不清心神喪失，無行
      為能力，其於89年3月24日所為連帶保證行為無效云云為
      辯，但為被上訴人所否認，按諸舉證責任分配原則，自應
      由上訴人等就此項免責之有利事實善盡舉證責任。上訴人
      等雖提出渠等被繼承人【楊走】於〈奇美醫院〉就診之《
      診斷證明書》（影本‧參見原審訴字卷第61頁），並聲請
      向〈奇美醫院〉調取【楊走】於87年起至90年間之病歷資
      料，及向〈行政院勞工委員會〉調取上訴人【戊○○】
      、【丁○○】歷次申請僱用外籍勞工之申請資料為證。
      惟查：
    (1)依上訴人等所提出渠等被繼承人【楊走】於〈奇美醫院〉
      就診之《診斷證明書》（影本）所載：「病人於89-12-23
      ～90-1-8因急性中風住院，期間病人呈嗜睡狀態，反應遲
      頓（鈍？），無法表達意見及溝通。另右側肢體癱瘓，完
      全臥床，日常生活完全依賴他人協助，出院前意識仍有中
      度障礙（昏迷指數11分）。」等語，係載【楊走】於89年
      12月23日至90年1月8日因急性中風住院之情形，然本件《
      借據》簽立之時間為89年3月24日，《約定書》簽立之時
      間為84年7月28日，均在上開《診斷證明書》所載【楊走
      】發生急性中風住院之前，則該紙《診斷證明書》當無法
      證明本件《借據》及《約定書》簽立當時，【楊走】有因
      中風因而意識不清致心神喪失之情事。
    (2)依〈奇美醫院〉九十三年六月九日（九三）奇醫字第三０
      八０號函所附《奇美醫院法院專用病情摘要》所載：「根
      據病歷記載病人87-4-14～87-4-20因腦梗塞住院，出院時
      意識清楚，僅左側肢體輕微無力，87年4月至89年10月間
      在門診取藥，未記載有再度中風情況發生。」等語（參見
      原審訴字卷第105-106頁，病歷影本參見第107-148頁），
      足認上訴人等之被繼承人【楊走】簽立本件《借據》及《
      約定書》當時應無因中風而意識不清致心神喪失之情事。
    (3)又依〈行政院勞工委員會〉九十三年八月六日勞職外字第
      ０九三００三七五一六號函載：「‧‧‧三查，戊○○君
      分別於八十七年一月間以其母甲○○及九十年五月間以其
      父楊走為被看護人，向本會申請聘僱印尼籍看護工CAWINA
      H、DARYANTI、SUMIYATI（護照號碼：G765128、AD291819
      、AD587767），聘用期間自八十七年十二月二十日至九十
      三年八月二十六日止。四另丁○○君曾於八十八年六月間
      ，以其父楊走為被看護人，自本會申請聘僱乙名菲律賓籍
      外國人EBUENGA MARIA VICTORIA ARGARIN（護照號碼為：
      EE861710），聘用期間自八十八年九月十五日至九十年五
      月十日止。」等語（參見原審訴字卷第191-192頁），經
      核對該函所附申請資料結果，上訴人【丁○○】於八十
      八年六月間為被繼承人【楊走】申請外籍看護工時，所附
      由〈臺灣省立豐原醫院〉於八十八年五月十八日所開立之
      《診斷證明書》（影本‧參見原審訴字卷第196頁）記載
      ，上訴人等之被繼承人【楊走】患有「脊柱關節炎併行走
      不良」，醫師囑言：「日常生活需人扶持照料」，足認八
      十八年五月十八日當時上訴人等之被繼承人【楊走】係患
      有脊柱關節炎併行走不良，需人照料而申請看護工，並無
      意識不清、心神喪失之情形，
    (4)綜上情形，足認上訴人等提出之該紙《診斷證明書》及申
      請看僱工資料，均無法證明本件《借據》及《約定書》簽
      立當時，渠等被繼承人【楊走】已意識不清、心神喪失。
      至於上訴人【戊○○】於九十年五月間為其被繼承人【
      楊走】申請外籍看護工時，所附由〈奇美醫院〉於九十年
      四月十四日所出具之《診斷證明書》記載其被繼承人【楊
      走】患有「陳舊性腦中風、肺炎」，則其被繼承人【楊走
      】患有「陳舊性腦中風、肺炎」之病症已在本件《借據》
      及《約定書》簽立之後，該紙《診斷證明書》亦無法證明
      本件《借據》及《約定書》簽立當時，上訴人等之被繼承
      人【楊走】因發生中風而意識不清、心神喪失。此外，上
      訴人等未再舉出其他積極證據以實其說，顯未盡其舉證責
      任。則上訴人等抗辯本件《借據》及《約定書》簽立當時
      渠等被繼承人【楊走】已因中風而意識不清、心神喪失而
      無行為能力，其所為之連帶保證行為無效云云，自無可採
      。
    4.被上訴人所提出之系爭《借據》及《約定書》既均為真正
      而有效，依該《借據》內記載上訴人等之被繼承人【楊走
      】為系爭借款之連帶保證人，上訴人等亦無法舉證證明《
      借據》及《約定書》簽立當時渠等之被繼承人【楊走】已
      因中風而意識不清、心神喪失而無行為能力，則上訴人等
      之被繼承人【楊走】就系爭借款，對被上訴人自應負連帶
      保證人之清償責任。按繼承人對於被繼承人之債務，負連
      帶責任，為【民法】第一千一百五十三條第一項所明定。
      查上訴人等之被繼承人【楊走】已於九十年八月二十四日
      死亡，上訴人及訴外人【楊丁料】（業經被上訴人取得支
      付命令確定）為其法定繼承人且未拋棄其繼承權，此為兩
      造所不爭執，則被上訴人依〈繼承〉及〈連帶保證契約〉
      之法律關係，請求上訴人等連帶給付系爭借款，即屬有據
      。上訴人等雖辯稱上開規定使繼承人常因不瞭解法律或不
      清楚被繼承人債務情況而繼承被繼承人龐大債務，違反個
      人責任制度之法理，〈法務部〉擬將之修改為限定繼承制
      度等情，然查：上開法律規定既未修改，且是否確能修改
      亦尚無法確定，法院自仍應依現行有效之法律規定為裁判
      ，上訴人等以上開規定可能修改為由，辯稱渠等可不負連
      帶清償責任云云，亦無可取。
（二）關於系爭借款經原審法院91年度執字第9092號強制執行後
      ，是否尚欠本金5,330,939元，及自91年9月17日起之利息
      與按上開利率百分之20計算之違約金部分：
      被上訴人主張系爭借款經原審法院91年度執字第9092號強
      制執行後，尚欠本金5,330,939元，及自91年9月17日起之
      利息與按上開利率百分之20計算之違約金等情，已據其提
      出上開強制執行事件之強制執行金額計算書分配表為證（
      影本‧參見原審訴字卷第37頁），上訴人等雖以被上訴人
      請求之金額，與借款人即訴外人【楊淑雲】所欠之餘額不
      符云云為辯。但依借款人【楊淑雲】於原審證稱：「（法
      官：提示九十一年度執字第九０九二號執行卷對於分配表
      內所計算原告（即被上訴人）債權不足額部分本金新台幣
      伍佰拾萬零玖佰拾玖元及自九十一年九月十六日起
      之利息、違約金有何意見？）無意見，我有收到這份九十
      一年十月二十日分配表，對於法院計算的金額、利息、違
      約金無意見。」等語（參見原審訴字卷第183頁），足認
      訴外人【楊淑雲】所有財產經原審法院上開執行事件強制
      執行後確實尚欠被上訴人本金5,330,939元及自91年9月17
      日起之利息與違約金無訛，上訴人等既未提出具體之實證
      以推翻上開分配表所列之分配及證人【楊淑雲】之上開證
      詞，僅空言抗辯被上訴人請求之金額，與借款人【楊淑雲
      】所欠之餘額不符云云，並無可採。
（三）關於被上訴人提起本件訴訟是否構成權利濫用部分：
      按權利之行使，不得違反公共利益或以損害他人為主要目
      的。行使權利，履行義務，應依誠實及信用方法；【民法
      】第一百四十八條定有明文。查上訴人等之被繼承人【楊
      走】就系爭借款，對被上訴人既應負連帶保證人之清償責
      任，而【楊走】已於90年8月24日死亡，上訴人等為其繼
      承人且未拋棄其繼承權，則被上訴人依〈繼承〉及〈連帶
      保證契約〉之法律關係，起訴請求上訴人等連帶給付，核
      屬權利之正當行使，難認有何違反公共利益、以損害他人
      為主要目的或有何違反誠信原則之情事。上訴人【丙○
      ○】辯稱：渠等之被繼承人【楊走】尚遺有坐落台南縣大
      內鄉○○段1803、1803-1、1843-9地號土地，被上訴人可
      就上開財產拍賣而獲償云云，雖有其提出之《土地登記謄
      本》（影本）為憑（參見原審訴字卷第52-62頁），然被
      上訴人已陳稱另以原審法院91年度訴字第681號民事確定
      判決（指另案【楊走】所連帶保證之本金400萬元借款債
      務）聲請強制執行中，此為上訴人等所不爭執。查上開三
      筆【楊走】之遺產業經由上訴人等及訴外人【楊丁料】等
      繼承人繼承，而就系爭借款部分，被上訴人對上訴人等尚
      無執行名義可供執行分配獲償，因之被上訴人對於上訴人
      提起本件訴訟以取得執行名義，自難認有何違反誠信原則
      之情事，則上訴人【丙○○】辯稱其被繼承人【楊走】
      尚有遺產可供執行，被上訴人對伊提起本件訴訟即屬權利
      濫用，又與誠信原則相違云云，自無可取。至於上訴人等
      另辯稱訴外人【楊淑雲】與其前夫係辦理假離婚，且與訴
      外人【楊丁料】有預謀脫產之詐欺行為云云，核與本件兩
      造間之訴訟無關，本院自無予以調查審認之必要。
（四）關於被上訴人提起本件訴訟有無【銀行法】第12條之1規
      定適用部分：
      【銀行法】第12條之1第3項固規定：「未來求償時，應先
      就借款人進行求償，其求償不足部分得就連帶保證人平均
      求償之。但為取得執行名義或保全程序者，不在此限。」
      然依同條第1項規定，應以辦理「自用住宅放款及消費性
      放款」時方能適用，查被上訴人為本件請求之借款，係「
      一般抵押擔保放款」，並非「自用住宅放款及消費性放款
      」，有被上訴人提出之《放款換單/展期登錄單》｛影本
      ‧參見94年5月31日〔民事辯論意旨狀〕所附｝，上訴人
      等空言主張本件借款為「自用住宅放款」云云，並無可取
      ，已難認有該條項規定之適用。何況，本件被上訴人既僅
      在取得執行名義，依該條第3項但書規定，亦應無同條項
      前段規定之適用。況且，【銀行法】第12條之1係於89年
      11月1日修正公布時所增訂，而本件借款則於89年3月24日
      成立，亦不能以事後增訂之規定，溯及於本件借款時而適
      用。因此，上訴人等援引【銀行法】第12條之1第3項前段
      規定，抗辯被上訴人僅得就【楊走】與【楊丁料】「平均
      」應負擔部分，請求上訴人等連帶清償云云，亦無可取。
六、綜上所述，本件系爭借款係「一般抵押擔保放款」，經強制
    執行訴外人即借款人【楊淑雲】所有財產後，尚欠被上訴人
    本金5,330,939元及自91年9月17日起之利息、違約金。又被
    上訴人主張債務人停止支付本件利息時，伊農會之基本放款
    利率為年息百分之8.3，則系爭借款利率原為年息百分之9.4
    ，本件被上訴人僅請求按年息百分之8.675計算之利息，並
    無不合。又因本件債務人另有一筆支付款項，經沖抵後已清
    償自91年9月17日起至91年10月25日止之違約金，因之，本
    件違約金請求自91年10月26日起算。從而，被上訴人依〈繼
    承〉及〈連帶保證契約〉之法律關係，請求上訴人等應連帶
    給付5,330,939元，及自91年9月17日起至清償日止，按年息
    百分之8.675計算之利息，與自91年10月26日起至清償日止
    ，按上開利率百分之20計算之違約金，洵屬正當，應予准許
    。原審因而判命上訴人等如數連帶給付，核無不合；上訴意
    旨猶執前詞指摘原判決為不當，而聲明廢棄，為無理由，應
    予駁回。至兩造其餘攻擊或防禦方法及舉證，均不影響本院
    所為前開論斷，目無再為一一審論之必要，附此敘明。
七、據上論結，本件上訴為無理由，依民事訴訟法第449條第1項
    、第85條第2項，判決如主文。
中　　華　　民　　國　　94　　年　　6　　 月　　14  　日
                  民　事　第　五　庭
　　                  　　審判長法官　吳　上　康
　　                            法官  王　浦　傑
　　                            法官　蘇　清　恭
上列正本係照原本作成。
上訴人如對本判決上訴，須於判決送達後二十日內向本院提出上
訴狀（須附繕本一份）；未表明上訴理由者，應於上訴後二十日
內向本院提出理由書（須附繕本一份）。
中　　華　　民　　國　　94　　年　　6　　 月　　14　  日
　　　　　　　　　　　　　法院書記官　魏　芝　雯
【附記】：
民事訴訟法第四百六十六條之一：
I對於第二審判決上訴，上訴人應委任律師為訴訟代理人。但上
  訴人或其法定代理人具有律師資格者，不在此限。
II上訴人之配偶、三親等內之血親、二親等內之姻親，或上訴人
  為法人、中央或地方機關時，其所屬專任人員具有律師資格並
  經法院認為適當者，亦得為第三審訴訟代理人。
